臺灣高雄地方法院民事判決　九十一年度重訴字第二九一號
　　原　　　告　　高雄市農會
　　法定代理人　　丙○○
　　被　　　告　　甲○○
　　兼法定代理人　乙○○
右當事人間請求塗銷所有權移轉登記事件，本院判決如左：
    主    文
原告之訴駁回。
訴訟費用由原告負擔。
    事    實
甲、原告方面：
  一、聲明：
    (1)被告甲○○、乙○○於民國八十九年十二月十四日就坐落高雄市○○區○○段
      二０一地號土地面積二四七二一點四一平方公尺，權利範圍二十五分之三所為
      之贈與行為及八十九年十二月二十九日之所有權移轉登記行為應予撤銷。
    (2)被告甲○○應將右開土地於民國八十九年十二月二十九日經高雄市新興地政事
      務所所為之所有權移轉登記予以塗銷。
    (3)訴訟費用由被告負擔。
  二、陳述：
    (1)被告乙○○對訴外人余連成向原告借款新台幣（下同）五千三百萬元，負有連
      帶保證債務，其為免因不履行前開連帶保證債務時，其坐落高雄市○○區○○
      段二０一地號土地面積二四七二一點四一平方公尺，權利範圍二十五分之三之
      土地將被查封拍賣，乃於八十九年十二月十四日，將上開不動產無償贈與其子
      即被告甲○○，並於八十九年十二月二十九日完成移轉登記，而被告余穆斌之
      總體財產除上開土地外，再無其他，前開贈與行為，已足導致其陷於無資力，
      而不足清償對原告所負之債務，致原告之債權不能獲得滿足，損害原告之債權
      ，又被告甲○○為八十七年八月十八日生，年僅三歲為無資力之人，被告顯以
      無償行為而害及原告之債權，原告自得聲請撤銷因該贈與行為所發生之債權行
      為及物權行為，又該贈與之債權、物權行為既經撤銷，則被告甲○○就上開不
      動產所為之移轉登記即應予塗銷，回復為被告乙○○之名義，爰依民法第二百
      四十四條第四項規定，請求被告甲○○塗銷上開不動產移轉登記。
    (2)綜上所述，被告乙○○無償將上開不動產贈與被告甲○○時，其總體財產既不
      足以清償其對原告所負之五千三百萬元之債務，自屬有害於原告之債權，從而
      ，原告於除斥期間內，依民法第二百四十四條第一項規定請求撤銷被告二人間
      就上開不動產所為之贈與債權、物權行為，並依同法第二百四十四條第四項規
      定，請求被告甲○○塗銷所有權移轉登記，回復為被告乙○○之名義。
  三、證據：提出授信約定書、借據、土地登記謄本、鑑定報告各一份為證。
乙、被告方面：
  一、聲明：請求判決駁回原告之訴，訴訟費用由原告負擔。
  二、陳述：
    (1)訴外人余連成前自八十二年間迄至八十八年間分別向原告借款五千三百萬元，
      並提供訴外人余德文、余德胤、余德泉所有坐落高雄市○○區○○段二０一地
      號土地中應有部分二十五分之七為擔保物，設定最高限額抵押權九千六百萬元
      ，而因原告稱農地禁止分割，所以要求訴外人余連成須得到其他共有人之同意
      ，始得辦理抵押權云云，被告乙○○遂應要求於借據及授信約定書上簽名表示
      同意訴外人余連成等以該土地應有部分之二十五分之七設定抵押，是被告乙○
      ○並無為連帶保證之意，況被告乙○○於借據上簽名時，其上並無連帶保證之
      字樣，是原告謂被告乙○○應負連帶保證之責，顯無理由。
    (2)縱認被告乙○○應負連帶保證之責，但查訴外人余連成自八十二年間向原告借
      款後，均有按期繳息，其債務僅餘五千三百萬元，且亦由訴外人余德文、余德
      胤、余德泉提供所有坐落高雄市○○區○○段二０一地號土地中應有部分二十
      五分之七為原告設定最高限額抵押權以供擔保，依上開擔保物於八十九年十二
      間之公告價值達七千六百餘萬元，而原告之債權僅五千三百萬元，足見擔保物
      之價值顯逾原告之債權，則原告之債權自不因被告間之贈與行為而受有損害，
      原告自無行使撤銷權之必要。
  三、證據：提出土地登記謄本、鑑定報告、地價謄本各一份為證。並聲請訊問證人
      余連成。
丙、本院依職權向高雄市三民地政事務所調取系爭土地之移轉登記資料、向財政部高
    雄市國稅局調取被告二人財產歸戶清單。
    理    由
一、原告起訴主張：被告乙○○對訴外人余連成向原告之借款債務，負有連帶保證之
    責，而為免其所有坐落高雄市○○區○○段二０一地號土地面積二四七二一點四
    一平方公尺，權利範圍二十五分之三之土地被查封拍賣，乃於八十九年十二月十
    四日，將上開不動產無償贈與其子即被告甲○○，並於八十九年十二月二十九日
    完成移轉登記，而被告余穆斌之總體財產除上開土地外，再無其他，前開無償之
    贈與行為，足損害原告之債權，爰依民法第二百四十四條之規定，請求撤銷因該
    贈與行為所發生之債權行為及物權行為，並將上開不動產之移轉登記予以塗銷，
    回復為被告乙○○之名義等語。被告則以：被告乙○○係因原告稱農地禁止分割
    ，所以要求訴外人余連成須得到其他共有人之同意，始得辦理抵押權云云，而於
    借據及授信約定書上簽名表示同意訴外人余連成等以該土地應有部分之二十五分
    之七設定抵押，並無為連帶保證之意，況被告乙○○於借據上簽名時，其上並無
    連帶保證之字樣，是被告乙○○自不負連帶保證之責。再縱認被告乙○○應負連
    帶保證之責，但查訴外人余連成之債務僅五千三百萬元，且亦由訴外人余德文、
    余德胤、余德泉提供所有坐落高雄市○○區○○段二０一地號土地中應有部分二
    十五分之七為原告設定最高限額抵押權以供擔保，依上開擔保物於八十九年十二
    間之公告價值達七千六百餘萬元，足見擔保物之價值顯逾原告之債權，則原告之
    債權自不因被告間之贈與行為而受有損害，原告自無行使撤銷權之必要等語資為
    抗辯。
二、原告主張訴外人余連成向原告借款五千三百萬元，而被告乙○○於借據及授信約
    定書上簽名，應負連帶保證之責，另訴外人余德文、余德胤、余德泉則以渠所有
    坐落高雄市○○區○○段二０一地號土地中應有部分二十五分之七設定最高限額
    抵押權九千六百萬元予原告，為訴外人余連成提供擔保，後訴外人余連成自八十
    九年十二月三日起即未按期繳息，尚欠借款五千三百萬元，而被告乙○○於八十
    九年十二月十四日，將其所有坐落高雄市○○區○○段二０一地號土地應有部分
    二十五分之三無償贈與其子即被告甲○○，並於八十九年十二月二十九日完成移
    轉登記等情，業據提出借據、授信約定書、土地登記謄本各一份為證，而被告除
    就應對訴外人余連成之債務負連帶保證之責之事實外，均不否認，是原告主張訴
    外人余連成對原告有借款債務及原告有為無償贈與行為之事實，自堪信為真。此
    外，被告就其否認之事實，則以前揭情詞置辯，是本案之爭執點應為：被告乙○
    ○就訴外人余連成對原告之債務是否應負連帶保證之責？若有，被告間之無償行
    為是否有害及原告之債權？玆分述如下：
    (1)訴外人余連成係於八十二年間向原告借款五千三百萬元，此後每二年換單一次
      ，並由訴外人余德文、余德胤、余德泉提供土地以為擔保，業據證人余連成到
      院陳稱屬實（見九十一年五月六日言詞辯論筆錄），另有關借據上除證人余連
      成之簽名外，尚有余建財、余黃鶴仔、余政宏、余品龍、余德泉、余德文、余
      德胤、余坤城、乙○○等人於借據上簽名，而余建財、余黃鶴仔、余政宏之簽
      名係在連帶保證人之欄位下（屬制式欄位），被告乙○○之簽名欄位上亦有「
      連帶保證人」之字樣（惟非制式欄位，係另加之欄位），對此，被告乙○○辯
      稱於借據上簽名時，並無保證之意，且該欄並未有連帶保證之字樣等語。查被
      告乙○○所簽名之欄位，並非有制式列印之「連帶保證人」字樣，惟參諸該借
      據上連帶保證人之欄位僅有三欄，而有九位簽名者，其欄位自有不足，自須從
      他空白處添加欄位，而訴外人余德泉、余德文、余德胤、余坤城等人之姓名、
      地址均係自借據下之橫線下齊頭書寫，而被告乙○○則係自書寫之「連帶保證
      人」字樣下連接書寫，地址則自「地址」字樣下接連書寫，而與姓名並非齊頭
      ，是就該借據之欄位、各該人書寫之方式、該借據上制式列印之文字及本次換
      單前已換單填寫多次，並被告乙○○為書寫之第一人（自右邊算起）等情，原
      告稱係於簽名後加上等語，即不足採信。再者，連帶保證人所應負之責任於民
      法第二百七十二條、第二百七十三條定有明文，被告乙○○為大學畢業，屬高
      級知識分子，對於保證之意應有一定程度之瞭解，而被告乙○○既於借據上簽
      名，且同時於授信約定書上簽名、蓋章及對保，另該授信約定書開宗明義即表
      明「立約定書人與高雄市農會約定，立約人對貴會一切授信往來，願遵守左列
      各條款」則以被告乙○○之學識，既在借據上簽名，並同時在授信約定書上簽
      名，且於日後數次換單中均一而再之簽名蓋章，焉有可能不知所簽立者即為擔
      任連帶保證人或無為保證之意，是被告乙○○此部份所辯即非可採。另雖證人
      余連成到庭證稱：農會要求其他共有人同意，所以要求共有人簽名，伊並不知
      道簽名是擔保之意，其他共有人也不知情等語。（見本院九十一年五月六日言
      詞辯論筆錄）惟證人余連成是本件借款之借款人，而被告乙○○為其姪子，關
      係密切，顯有迴護之情，而不足採信。故被告乙○○既於借據、授信約定書上
      簽名，即不得於事後表示未有保證之意思，而免除其依法所應負之責任。
    (2)又債務人所為之無償行為，有害及債權者，債權人得聲請法院撤銷之。債權人
      依第一項或第二項之規定聲請法院撤銷時，得並聲請命受益人或轉得人回復原
      狀。但轉得人於轉得時不知有撤銷原因者，不在此限。民法第二百四十四條第
      一項、第四項定有明文。再按有擔保物權（抵押權、質權）之債權，而其擔保
      物之價值超過其債權額時，自毋庸行使撤銷權以資保全，又擔保物雖滅失，然
      有確實之賠償義務人者，依照民法第八百八十一條及八百九十九條之規定，該
      擔保物權即移存於得受之賠償金之上，而不失其存在，此即所謂擔保物權之代
      物擔保性，凡此各點，於處理撤銷權事件時，不能不予注意。又撤銷權之行使
      ，旨在保全債務人之責任財產，以確保債權人之債權，僅於債務人之行為，致
      債權人之債權不能獲得滿足，始得行使之。倘債務人之資產，尚足以清償其所
      負債務，或對於設定有擔保物權之債權，其擔保物之價值超過其債權額，該擔
      保物所擔保之債權，既得就擔保物賣得之價金優先受償，則其債權即已獲得保
      障，債權人自不得行使撤銷權，以兼顧債權人之利益及第三人權益之保護。再
      按債務人所為之無償行為，有害及債權者，債權人得聲請法院撤銷之，民法第
      二百四十四條第一項定有明文。是否有害及債權，以債務人行為時定之，故有
      害於債權之事實，須於行為時存在，苟於行為時有其他足以清償債務之財產，
      縱日後債務人財產減少，仍不構成詐害行為。最高法院五十九年台上字第三一
      三號判例、八十八年度台上字第一五０四號、九十年度台上字第二一九四號判
      決足參。
    (3)本件被告乙○○就訴外人余連成對於原告之債務應負連帶清償之責，已如前述
      ，而被告乙○○之財產除上開土地外，僅有一百四十萬九千四百六十元之投資
      ，有財政部高雄市國稅局九十一年五月六日財高國稅資字第０九一００二四九
      五一號函所附被告乙○○之歸戶財產清單在卷足憑，則其將所有之上開土地無
      償贈與予被告甲○○並辦理移轉登記之行為，自影響被告乙○○之清償能力，
      惟本件訴外人余連成向原告借款五千三百萬元，除有連帶保證人外，並有訴外
      人余德文、余德胤、余德泉提供渠所有坐落高雄市○○區○○段二０一地號土
      地中應有部分二十五分之七為原告設定最高限額抵押權九千六百萬元以供擔保
      ，而該擔保之土地價格，依兩造所提之鑑定報告，分別認價值六千二百二十九
      萬七千九百十元（原告所提）、九千二百零九萬零二百十九元（被告所提），
      均高於訴外人余連成所負之債務，有該二份鑑定報告在卷可參，惟依該兩份鑑
      定報告所鑑定、分析之時間，均係在九十一年八月間，以近二、三年來之經濟
      情況，尚不足以顯現該土地於被告為贈與行為時之八十九年間之價值，惟依原
      告所提之鑑定報告指出，該地區之農業區土地在現況下根本無任何市場交易存
      在，又未來本區農業區土地變數如何無法預知，對此區土地只能依公告現值來
      認定（被告所提鑑定報告則依鄰近鄉鎮情況相類之土地交易評估，而以較原告
      所提鑑定報告更高之價格來估算），是縱依較低之評價報告所依據之標準來評
      估該土地於八十九年間之價值，而以該土地於八十九年之公告現值為每平方公
      尺一萬一千元，有地價謄本足參，則該供擔保之土地於八十九年十二月間之價
      值，以公告現值計亦高達七千六百十四萬一千九百四十二元（又該土地屬農業
      區土地，現由訴外人余連成於該地上種植果樹，是依土地稅法第三十九條之二
      、平均地權條例第四十五條、農業發展條例第三十七條之規定，於移轉自然人
      時，得不課徵土地增值稅，是於計算該土地之價值時，爰不予核減土地增值稅
      之額數），從而，不論依兩造所提之鑑定報告所評定之價值，或依原告所提鑑
      定報告所認較低標準之公告現值來核算該土地於八十九年間之價值，被告乙○
      ○為贈與行為時之八十九年十二月，雖本身已無何資力可供擔保訴外人余連成
      所負之債務，惟該筆債務尚有訴外人余德泉等人所提供之上開土地設定最高限
      額抵押權九千六百萬元供原告擔保，而該擔保之土地於八十九年十二月間之價
      值亦高達七千六百十四萬一千九百四十二元，故原告之債權於被告乙○○為贈
      與行為時，尚有十足之擔保，易言之，被告乙○○之贈與行為並不會害及原告
      債權之受償，是揆諸前開說明，原告之債權既未受害，從而，原告自毋庸提起
      撤銷權以保全其債權，。
三、綜上所述，被告乙○○對於訴外人余連成對原告之債務雖負連帶保證之責，且被
    告又將其所有之土地無償贈與被告甲○○，惟原告之債權於被告乙○○為無償贈
    與行為時尚有抵押物可供十足之清償，自無害及其債權之可言，是原告本於民法
    第二百四十四條之規定請求撤銷被告二人間之無償贈與行為所有權移轉登記行為
    ，並將所有權移轉登記予以塗銷，即為無理由，應予駁回。
四、結論：本件原告之訴為無理由，依民事訴訟法第七十八條，判決如主文。
中　　　華　　　民　　　國　　九十一　　年　　　十二　　　月　　 六 　　日
                              臺灣高雄地方法院民事第一庭
~B法　　　官　楊國祥
右為正本係照原本作成。
如對本判決上訴，須於判決送達後廿日內向本院提出上訴狀。
中　　　華　　　民　　　國　　九十一　　年　　　十二　　　月　　 六 　　日
~B法院書記官　蔡雅萍
